【裁判字號】    99,消債聲,40
【裁判日期】    990504
【裁判案由】    聲請免責
【裁判全文】
臺灣板橋地方法院民事裁定            99年度消債聲字第40號
聲  請  人
即  債務人  丑○○
相  對  人
即  債權人  裕融企業股份有限公司
法定代理人  辰○○
相  對  人
即  債權人  聯邦商業銀行股份有限公司
法定代理人  戊○○
代  理  人  壬○○
相  對  人
即  債權人  台新國際商業銀行股份有限公司
法定代理人  甲○○
代  理  人  庚○○
相  對  人
即  債權人  萬泰商業銀行股份有限公司
法定代理人  卯○○
相  對  人
即  債權人  萬榮行銷股份有限公司
法定代理人  寅○○
相  對  人
即  債權人  玉山銀行股份有限公司
法定代理人  辛○○
相  對  人
即  債權人  新光行銷股份有限公司
法定代理人  乙○○
相  對  人
即  債權人  臺灣新光商業銀行股份有限公司
法定代理人  丁○○
代  理  人  子○○
相  對  人
即  債權人  國泰世華銀行股份有限公司
法定代理人  己○○
代  理  人  丙○○
相  對  人
即  債權人  中國信託商業銀行股份有限公司
法定代理人  癸○○○○
上列債務人因消費者債務清理事件，聲請免責，本院裁定如下：
    主  文
債務人丑○○不免責。
    理  由
一、按法院裁定開始清算程序後，債務人有薪資、執行業務所得
    或其他固定收入，而普通債權人之分配總額低於債務人聲請
    清算前二年間，可處分所得扣除自己及依法應受其扶養者所
    必要生活費用之數額者，法院應為不免責之裁定。但債務人
    證明經普通債權人全體同意者，不在此限；債務人有下列各
    款情形之一者，法院應為不免責之裁定，但債務人證明經普
    通債權人全體同意者，不在此限：一於七年內曾依破產法或
    本條例規定受免責。二隱匿、毀損應屬清算財團之財產，或
    為其他不利於債權人之處分；三捏造債務或承認不真實之債
    務；四因浪費、賭博或其他投機行為，致財產顯然減少或負
    擔過重之債務，而生開始清算之原因；五於清算聲請前一年
    內，已有清算之原因，而隱瞞其事實，使他人與之為交易致
    生損害；六明知已有清算原因之事實，非基於本人之義務，
    而以特別利於債權人中之一人或數人為目的，提供擔保或消
    滅債務；七隱匿、毀棄、偽造或變造帳簿或其他會計文件之
    全部或一部，致其財產之狀況不真確；八故意於財產及收入
    狀況說明書為不實之記載，或有其他故意違反本條例所定義
    務之行為，消費者債務清理條例（下稱消債條例）第133 條
    、第134 條分別定有明文。又為免債務人濫用清算程序以獲
    免責，並敦促有清償能力者，利用薪資、執行業務所得或其
    他固定收入清償債務而受免責，爰以債務人聲請清算前二年
    間，可處分所得扣除自己及依法應受其扶養者所必要生活費
    用之數額為計算基礎，以為裁定免責之依據，進而保障債權
    人可受最低清償（參見消債條例第133 條之立法理由）。另
    消費者債務清理制度並非在使債務人恣意消費所造成之債務
    ，轉嫁予債權人負擔，債務人免責制度，應在鼓勵勤勞誠實
    之債務人，而非縱容債務人奢侈浪費，倘債務人於聲請清算
    前之相當期間內，利用信用金融之機會，恣意為非屬通常生
    活所需之鉅額消費或作奢侈性、浪費性之消費，而不在意日
    後履行返還之能力，反而算計消債條例中之免責制度，濫用
    清算程序以規避其應負擔之償還責任，自與消債條例之立法
    本旨有違。
二、本件聲請人即債務人聲請消費者債務清理事件，前經本院於
    民國98年4 月30日以97年度消債清字第148 號裁定開始清算
    程序，並同時終止清算程序確定，嗣本院於99年3 月5 日通
    知全體無擔保債權人及債務人對債務人聲請免責表示意見，
    ，債務人迄未表示意見，而所有債權人均具狀表示不同意債
    務人免責。其等意見如下：
  (一)裕融企業股份有限公司表示：債務人所提更生方案內容顯失
    公平，應依消債條例第134 條第4 款裁定不予免責等語。
  (二)聯邦商業銀行股份有限公司表示：債務人自93年4 月1 日起
    至94年8 月18日止預借現金部分已成習慣，實有不免責事由
    等語。
  (三)台新國際商業銀行股份有限公司表示：細察債務人之消費明
    細，其消費內容多為預借現金、加油站及大賣場消費，有奢
    侈浪費之嫌而應為不免責之裁定等語。
  (四)萬泰商業銀行股份有限公司表示：依債務人之信用卡刷卡明
    細，其於93年1 月至94年3 月於第一商業銀行預借現金5 筆
    共計13,000元，於93年5 月至94年4 月於台北國際商業銀行
    預借現金3 筆共計6,000 元，94年6 月於聯邦商業銀行預借
    現金3,000 元，其餘消費則集中於加油站及電信轉帳繳款，
    是債務人確有奢侈、浪費且非屬通常生活所需之開銷，應依
    消債條例第134 條第4 款裁定不予免責等語。
  (五)萬榮行銷股份有限公司表示：債務人於92年9 月首次動用後
    即預借現金達19,000元，其後較為異常或大額預借現金分別
    係於92年11月至12月間大額預借現金達35,000元，93年6 月
    至12月間大額預借現金達57,000元，94年4 月至5 月間預借
    現金達76,000元，期間僅繳還部分款項，顯屬消債條例第13
    4 條第4 款之情形而應裁定不予免責等語。
  (六)玉山銀行股份有限公司表示：債務人消費多屬預借現金，顯
    有奢侈、浪費之虞，顯見債務人明知其還款能力有限，卻進
    行不當消費，應有不免責事由等語。
  (七)新光行銷股份有限公司表示：債務人使用新光（原誠泰）銀
    行信用卡期間內均僅繳納最低金額，且觀債務人消費明細分
    別為珍愛一世旭光金銀珠寶8,300 元、保費2,300 元、中央
    產物保險股份有限公司4,500 元、新光人壽保險股份有限公
    司中正機場第一航廈1,695 元及新光（原誠泰）銀行預借現
    金7,000 元等非民生必需之消費，符合消債條例第134 條第
    4 款之情形而應為不免責裁定等語。
  (八)國泰世華商業銀行股份有限公司表示：債務人於本行負有現
    金卡及信用卡債務，又調閱債務人信用卡紀錄，其消費項目
    多屬非生活所必須之項目（例：旭光金銀珠寶公司）及預借
    現金，應符合消債條例第134 條第4 款之事由而為不免責裁
    定等語。
  (九)中國信託商業銀行股份有限公司表示：債務人主要係94年7
    月及8 月間密集且大額之信用卡現金借貸及預借現金，債務
    人於經濟情況已有困難之同時，猶持續預借現金惡化負債情
    形之行為，符合消債條例第134 條第4 款之情事而應為不免
    責裁定，另請鈞院審酌債務人有無消債條例第133 條之情形
    等語。
三、經查：
  (一)債務人陳稱其於協商前因在路邊擺攤做生意，常被警察開單
    驅趕，生意不佳，改應徵其他工作如保全、警衛等，但因年
    紀太大公司不錄用，因此打零工，需向親朋好友借支才得以
    支付自己與受扶養人黃裕武之每月生活必要費用開銷等語，
    此有債務人之財產及收入狀況說明書、98年1 月8 日陳報狀
    、勞工保險被保險人投保資料表、財政部臺灣省北區國稅局
    95至96年度綜合所得稅財產資料在卷可稽（參見前揭卷第11
    頁至第12頁、第27頁至第28頁、第54頁、第56頁至第57頁）
    ，足認債務人於法院裁定開始清算程序後（即98年4 月30日
    ）已無固定收入，是本件並不符合消債條例第133 條應為不
    免責裁定之規定，應屬無疑。
  (二)又依前開債權人之陳報，債務人於92年12月間向萬榮行銷股
    份有限公司預借現金共33,000元、93年12月間預借現金42,
    000 元、94年4 月至5 月分別預借現金50,000元、28,000元
    ；於94年7 月19日當日向中國信託銀行股份有限公司預借現
    金2 筆共45,000元，而依債務人之財產及收入狀況說明書，
    其聲請清算前2 年每月之生活必要費用支出加計扶養費用為
    24,800元（計算式：每月生活費用9,000 元＋每月慢性病費
    用600 元＋每月租金4,000 元＋每月交通費1,200 元＋每月
    扶養其子黃裕武之費用10,000元=24,800 元，參見前揭卷第
    12頁），足認其上開支出已明顯逾越一般人日常生活必要之
    支出金額。再觀諸債權人聯邦商業銀行股份有限公司、新光
    行銷股份有限公司、國泰世華商業銀行股份有限公司所提出
    債務人之消費明細表，債務人於93年4 月1 日起分20期以通
    信預支易付金刷卡消費2 萬元、於94年5 月8 日於旭光金銀
    珠寶刷卡消費2 筆共28,300元，其消費額度，不但與其每月
    收入不相當，且非日常生活必要支出，而有奢靡消費之情事
    ，是債權人認債務人有高度道德風險之虞，並非無據，故本
    件堪認債務人有消債條例第134 條第4 款「因浪費、賭博或
    其他投機行為，致財產顯然減少或負擔過重之債務，而生開
    始清算之原因」之情事存在，亦無疑義。
四、綜上所述，本件非但符合消債條例第133 條應為不免責裁定
    之規定，且查債務人亦有消債條例第134 條第4 款所定不免
    責之事由存在，自應不免責，爰為裁定如主文。
中    華    民    國    99    年    5    月     4     日
                  民事第一庭  法  官  高文淵
以上正本證明與原本無異。
如不服本裁定應於送達後10日內向本院提出抗告狀，並繳納抗告
費新臺幣1,000 元。
中    華    民    國    99    年    5    月     4     日
                              書記官  黃瀅螢

司法院資訊處製作；財團法人民間司法改革基金會備份。
